【裁判字號】    97,交聲,1734
【裁判日期】    970918
【裁判案由】    聲明異議
【裁判全文】
臺灣臺中地方法院交通事件裁定        97年度交聲字第1734號
原處分機關  交通部公路總局臺中區監理所
異  議  人
即受處分人  甲○○
上列異議人因違反道路交通管理處罰條例案件，對於交通部公路
總局臺中區監理所中華民國九十七年五月二十一日所為之裁決（
中監違字第裁六０－Ｂ00000000號），聲明異議，本院
裁定如下：
    主  文
原處分撤銷。
甲○○不罰。
    理  由
一、原處分機關交通部公路總局臺中區監理所係以：異議人即受
    處分人（下稱異議人）甲○○所有之車牌號碼6867－EP號自
    用小客車（車身號碼：ＪＴＨＢＨ９６Ｚ00000000
    0號），因領有汽車車牌未懸掛，而懸掛他車車牌（9268－
    JJ號），於民國九十七年二月十五日二十一時五十五分許，
    由庚○○駕駛，行經高雄市○○路與七賢路口，為高雄市政
    府警察局新興分局警備隊員警以其有違反道路交通管理處罰
    條例第十二條第一項第五款（舉發通知單誤載為第七款）規
    定之行為，逕行製作高市警交字第Ｂ00000000號舉
    發通知單予以舉發，並經原處分機關交通部公路總局臺中區
    ○○○○道路交通管理處罰條例第十二條第一項第五款、第
    二項及違反道路交通管理事件統一裁罰基準及處理細則第四
    十三條、第四十四條及第六十七條之規定，以中監違字第裁
    六０－Ｂ00000000號裁決書裁處異議人罰鍰新台幣
    （下同）五千四百元，並牌照吊銷，於法並無不合等語。
二、異議人甲○○聲明異議意旨略以：伊所有之車牌號碼6867－
    EP號車輛已於九十六年十月二十三日十八時十五分許典當予
    臺北縣新莊市○○路○段一０七號一樓之「年代當鋪」，車
    輛停放於新莊保管場保管中，伊並不認識本件駕駛人庚○○
    ，為何庚○○會駕駛伊所有之上開車輛在高雄市違規？請查
    明真相，爰依法聲明異議云云。
三、按汽車使用他車牌照行駛者，處汽車所有人三千六百元以上
    一萬零八百元以下罰鍰，並禁止其行駛；牌照吊銷之，道路
    交通管理處罰條例第十二條第一項第五款、第二項固分別定
    有明文。惟上開條文處罰之對象乃「汽車所有人」，而所謂
    「汽車所有人」，並非專指車籍資料上所登記之車主，而係
    指實際對汽車擁有民法上管領支配之權力，真正權利之人而
    言；又車籍資料上之車主名稱登記，雖可據以作為該車所有
    人之判斷依據，然該車籍資料所登記之車主，並非當然即為
    民法上之真正所有權人，實際上則應依民法上動產所有權歸
    屬之相關規定加以判斷，而非一概以登記之車主作為該車所
    有權人之認定標準而言。
四、經查：
  (一)異議人甲○○所有之車牌號碼6867－EP號自用小客車（車身
    號碼：ＪＴＨＢＨ９６Ｚ000000000號），因領有
    汽車車牌未懸掛，懸掛他車車牌（9268－JJ號），於九十七
    年二月十五日二十一時五十五分許，由庚○○駕駛，行經高
    雄市○○路與七賢路口，為高雄市政府警察局新興分局警備
    隊員警逕行製作高市警交字第Ｂ00000000號舉發通
    知單予以舉發，此有舉發通知單一紙在卷可稽；而系爭車輛
    自九十四年九月二十八日起即登記為異議人所有，迄未異動
    ，固有車籍資料一紙在卷足憑；惟查，依異議人聲明異議意
    旨所載及其於本院九十七年七月二日訊問時陳稱：系爭車輛
    係經其女戊○○為抵押借款等語，復據證人戊○○於同日到
    院證稱：伊以該車抵押向「年代當鋪」借款，借款之初，並
    未留置車輛，俟借款金額達五十萬元後，當鋪便要求伊留置
    車輛，暨證人即「年代當鋪」經理丙○○於本院九十七年七
    月二十三日訊問時證稱：戊○○最後一次借款時間在九十六
    年十月（依卷附之「年代當舖」存根所示，戊○○最後一次
    借款時間應為九十六年十二月四日，此應係證人丙○○口誤
    ），借款五十五萬元，有留置車輛等語，再觀以異議人庭呈
    之「年代當鋪」存根之記載，應可認戊○○係經異議人之同
    意，於九十六年十二月四日將系爭車輛典當，並將系爭車輛
    留置於當鋪人員指定之處所。
  (二)次查，證人丙○○於上開庭訊時復證稱：自戊○○最後一次
    借款迄今，系爭車輛並未返還予戊○○，車輛現仍停放於臺
    北縣林口鄉長榮停車場內，不可能在高雄違規等語；然據本
    件駕駛人庚○○於九十七年七月二十三日到院證稱：系爭車
    輛係伊於九十七年二月十五日下午向友人乙○○借用，於同
    日晚間九時五十五分，伊駕駛該車行經高雄市○○路與七賢
    路口，因交通違規為警察攔停舉發云云，暨參以本件舉發通
    知單所載之違規車輛車身號碼與上開「年代當鋪」存根記載
    之車身號碼相同，顯見異議人所有之系爭車輛確於九十七年
    二月十五日晚間二十一時五十五分許，脫離丙○○之保管，
    而由庚○○駕駛，行經高雄市○○路與七賢路口遭員警攔查
    並掣單舉發無疑。又本院為釐清系爭車輛懸掛9268－JJ號車
    牌號碼之時點及乙○○受讓系爭車輛之原因事實，遂於九十
    七年八月八日傳喚乙○○到本院接受訊問，其於訊問時證稱
    ：伊於九十七年二月十五日左右，曾將該車借予庚○○使用
    ，該車係伊向己○○購得，己○○稱該車為權利車，無法過
    戶，且不能掛上原車牌等語；另查，乙○○前於九十七年五
    月八日曾因偽造文書案件至高雄市政府警察局新興分局接受
    調查，其於警詢時陳稱：系爭車輛係伊以四十六萬元向己○○購入，購買當時該車即已掛上9268－JJ號車牌，伊不知該
    車牌係偽造等語，有警詢筆錄一份附卷可參。本院依證人乙○○上開證言，復於九十七年八月十四日傳喚證人乙○○所
    稱之系爭車輛出賣人己○○到院說明，經本院當庭提示證人
    乙○○前庭呈之系爭車輛「中古汽車買賣（切結）合約書」
    予證人己○○閱覽後，其證稱：該合約書係由丁○○以一萬
    元之代價委託其出面與買方簽訂等語。本院遂再行傳喚證人
    丁○○，以釐清其是否即為系爭車輛之出賣人，惟證人丁○○庭訊時，對於是否曾委託己○○代為出售系爭車輛乙節，
    始終以不記得、不清楚等語應訊，本院遂當庭命其書寫該「
    中古汽車買賣（切結）合約書」所載之「本車為權利車不得
    過戶使用」文字三次後，發現其筆跡與該合約書上之字跡極
    為吻合，故縱丁○○似有避重就輕、隱晦實情之情，惟據其
    上開書寫之文字，仍堪認丁○○對於己○○出賣系爭車輛予
    乙○○乙節，應有涉入。再觀諸上開證人庚○○、乙○○、
    己○○等之證言，就系爭車輛係由乙○○購買受，復出借予
    庚○○使用等部分之證詞，彼此均若合符節，衡以其等與異
    議人素不相識，應無為迴護異議人而甘冒偽證罪刑責之可能
    ，故其等上開證詞應堪予採信。是綜觀其等上開證言及年代
    當鋪存根、中古汽車買賣（切結）合約書等證據資料，可認
    異議人登記所有之系爭車輛應係於九十六年十二月四日典當
    並交付「年代當鋪」保管後，在九十七年二月十五日前之某
    日，遭真實姓名、年籍均不詳之人駛離原停放之長榮保管場
    ，並更換上偽造之9268－JJ號車牌，嗣輾轉由丁○○委託己○○出面販售予乙○○，雙方並訂有買賣契約書乙紙，乙○○買受該車後，於同年二月十五日下午出借予本件駕駛人庚○○使用，庚○○駕駛該車於同日二十一時五十五分許，行
    經高雄市○○路與七賢路口為警查獲，而以高市警交字第Ｂ
    00000000號舉發通知單逕行舉發，據此，足證庚○○所駕駛之系爭車輛懸掛上9268－JJ號車牌，既非異議人所
    為，且該車於違規時已非屬異議人所有，亦非異議人之實力
    支配所及，故本件使用他車牌照行駛之違規行為，即難認係
    出於異議人故意或過失所致。按違反行政法上義務之行為非
    出於故意或過失者，不予處罰，行政罰法第七條第一項定有
    明文。本件異議人對於違規行為既無故意或過失，依行政罰
    法第七條第一項規定有責任始予處罰之原則，異議人自難認
    應受歸責，原處分機關未詳查異議人是否有可歸責之事由存
    在，僅以其為車籍登記所有人即對之逕行裁罰，於法即有未
    合。
五、綜上所述，異議人甲○○於本案舉發當時，並非上開車輛之
    實質所有人，自難以異議人為形式上登記之汽車所有人而依
    前開道路交通管理處罰條例第十二條第一項第五款、第二項
    之規定予以裁罰。從而，原處分機關依道路交通管理處罰條
    例第十二條第二項規定，裁處異議人罰鍰五千四百元，並牌
    照吊銷，顯有未洽，原處分應予撤銷，並由本院逕為不罰之
    諭知。
據上論斷，應依道路交通管理處罰條例第八十七條第二項、道路
交通案件處理辦法第二十條前段，裁定如主文。
中    華    民    國    97    年    9     月    18    日
                  刑事第三庭  法  官  陳思成
上正本證明與原本無異。
如不服本裁定，應於送達後五日內，向本院提出抗告狀。
                              書記官  吳詩琳
中    華    民    國    97    年    9     月    18    日


司法院資訊處製作；財團法人民間司法改革基金會備份。
